---
title: Análisis de Correspondencia Simple
author: Oscar Chullo Puclla
date: '2023-12-21'
categories:
  - R
  - Multivariado
---
# ACS

El objetivo de algunas de las técnicas multivariadas consiste en explicar con un menor número de dimensiones (factores o componentes), la información inicial (**Principio de parsimonia**). 

Cuando las variables son continuas o medidas en escala de intervalo o de razón, el PCA o el modelo de Análisis Factorial son los procedimientos apropiados para analizar la interdependencia de un conjunto de variables.

En cambio, cuando las variables son cualitativas, es necesario acudir al Análisis de Correspondencia Simple (caso dos variables) o al Análisis de Correspondencia Múltiple (tres o más variables). En esta técnica lo que se busca es encontrar la relación que exista entre las categorías de una variable con las categorías de otra(s) variable(s).

### Prueba de independencia

Resulta necesario identificar si existen asociaciones entre las categorías, ya que en caso de no existir asociaciones no resulta conveniente hacer uso de la técnica de ACS.

# Ejemplo Práctico

Ejemplo extraidon de Luque, T. (2000). Técnicas de Análisis de Datos en Investigación de Mercados. Ediciones Pirámide.

### Datos

Los datos corresponden a una encuesta que se realizó a 500 personas en relación a su opinión con respecto al sistema sanitario público. Se registró adicionalmente, el tipo de renta percibido por cada encuestado.

**Opinión**

```{r}
datos.acs <- matrix(c(75,40,35,60,50,70,20,40,30,15,40,25),nrow=4,byrow=T)
dimnames(datos.acs)<- list(renta=c("Bajo","Medio","Alto", "Muy Alto"), opinion=c("Bueno","Malo","Regular"))
datos.acs
```

Uso del package `kableExtra` para organizar visualmente los datos

```{r,warning=FALSE,message=FALSE}
library(kableExtra)
library(magrittr)
datos.acs %>% kable() %>% kable_styling()
```

```{r}
addmargins(datos.acs)%>% kable() %>% kable_styling()
```

### Visualización de una Tabla de Contingencia usando una matriz gráfica

Con las gráficas se analizará la asociación entre las variables

### Visualización por Balloonplots

```{r,warning=FALSE}
library(gplots)
# Convertir los datos en una tabla
dt <- as.table(datos.acs)
dt <- prop.table(dt,margin=1); dt
```

```{r}
balloonplot(t(dt), 
            main ="Gráfico Opinión Renta", 
            xlab ="Opinión", 
            ylab="Renta",
            label = F, cum.margins=F, 
            label.lines=F, show.margins = FALSE)
```

### Visualización por Mosaicos

```{r}
library(graphics)
mosaicplot(t(dt),shade=F)
```

### Prueba de Independencia Chi-Cuadrado

Contrastamos la hipótesis nula de independencia entre las dos variables que conforman la tabla de contingencia.

- **Ho:** Las variables son independientes

- **Ha:** Las variables son dependientes

```{r}
prueba <- chisq.test(datos.acs);prueba
```

```{r}
# Frecuencia Relativa (fij)
prop.table(datos.acs)
```

# Library(FactoMineR)

Con la función CA de FactoMineR se obtienen los autovalores y la prueba de independencia de Chi Cuadrado.

```{r,warning=FALSE}
library(FactoMineR) 
#3 filas y 4 columnas min(3,4)-1 -> ncp=2
res.ca <- CA(datos.acs,ncp=2,graph=F)
res.ca 
```

```{r}
# Scree Plot de los Autovalores
res.ca$eig
```

```{r,warning=FALSE}
library(factoextra)
fviz_screeplot(res.ca, addlabels = TRUE, ylim = c(0, 90))
```

### Gráficos- Biplot 

```{r}
plot.CA(res.ca) 
```

```{r}
plot.CA(res.ca, axes = c(1,2), col.row = "blue", col.col = "red")
```

```{r}
plot.CA(res.ca,mass=c(T,T))
```

```{r}
fviz_ca_biplot(res.ca, repel = T)
```

### Indicadores ACS

```{r}
summary(res.ca,nb.dec = 3, ncp = 2)
```

```{r}
# Coordenadas de las Dimensiones para filas y columnas 
row <- get_ca_row(res.ca)
col <- get_ca_col(res.ca)
head(row$coord)
```

```{r}
head(col$coord)
```

```{r}
# Gráficos de las contribuciones absolutas de las filas y columnas a cada dimensión
head(row$contrib)
```

```{r}
head(col$contrib)
```

```{r}
fviz_contrib(res.ca, choice = "row", axes = 1)
```

```{r}
fviz_contrib(res.ca, choice = "row", axes = 2)
```

```{r}
fviz_contrib(res.ca, choice = "col", axes = 1)
```

```{r}
fviz_contrib(res.ca, choice = "col", axes = 2)
```



